臺灣基隆地方法院民事判決
109年度簡上字第64號
上  訴  人  鄧家鴻  

訴訟代理人  潘弘慧  
被上訴人    富邦產物保險股份有限公司

法定代理人  羅建明  
訴訟代理人  陳瑞麟  
            陳鼎樺  
上列當事人間請求清償債務事件，上訴人對於民國109年8月31日
本院基隆簡易庭109年度基簡字第40號第一審判決提起上訴，本
院第二審合議庭於民國110年3月8日言詞辯論終結，判決如下：
    主  文
原判決廢棄。
被上訴人於第一審之訴駁回。
第一、二審訴訟費用由被上訴人負擔。 
    事實及理由
一、按當事人不得於第二審提出新攻擊或防禦方法，但如不許其
    提出顯失公平者，不在此限，民事訴訟法第447條第1項但書
    第6款定有明文。而該款所稱之「如不許其提出顯失公平」
    者，乃係一概括規定，凡當事人忽略法律上、事實上或證據
    上陳述，對裁判結果具有重要性者，如法官未能盡其訴訟促
    進義務，行使闡明權，令當事人為完善之聲明或陳述，致當
    事人未能於第一審程序及第二審準備程序時適時提出聲明或
    陳述者，均應認屬不許提出顯失公平之情形（最高法院100
    年度台上字第716號判決意旨參照）。又上開規定，依同法
    第436條之1第3項規定，於簡易訴訟之第二審程序準用之。
    查本件上訴人於原審抗辯被上訴人自中國信託商業銀行股份
    有限公司（下稱中國信託銀行）受讓對上訴人之230,427元
    本息及違約金之債權（下稱系爭債權）之請求權已罹於15年
    之消滅時效等語，與其於本院準備程序抗辯其於108年3月6
    日與被上訴人在電話中協議還款事宜時，尚不知悉系爭債權
    之請求權時效已完成等語不同，顯係新防禦方法，依法本應
    禁止，然本院審酌被上訴人係於原審109年8月10日第一次言
    詞辯論期日前數日之同年月3日始提出民事準備書狀主張上
    訴人已承認系爭債權，而上訴人於原審並未委任律師為訴訟
    代理人，且兩造於原審就其於108年3月6日與被上訴人在電
    話中協議還款事宜時，是否知悉系爭債權之請求權時效已完
    成乙節，未進行辯論，原審即於該次言詞辯論期日諭知辯論
    終結，上訴人因而無法為適時完足之抗辯，難謂其於第一審
    程序有違訴訟促進義務之履行，倘若不許上訴人於第二審提
    出上述新防禦方法，無異於完全剝奪其防禦權之行使，有違
    前揭條文但書規定，對上訴人顯失公平，依前揭說明，自應
    准許之，合先敘明。
二、被上訴人於原審起訴主張：
    上訴人前於91年間與訴外人中國信託銀行訂立貸款契約，向
    中國信託銀行借款400,000元，詎上訴人自92年12月間起即
    未依約履行清償貸款義務，迄尚積欠230,427元本金、利息
    及違約金未清償。嗣中國信託銀行於93年4月6日將其對上訴
    人之系爭債權讓與被上訴人，被上訴人受讓後即通知上訴人
    ，並催告其償還，惟上訴人仍未置理，又被上訴人於108年3
    月6日致電上訴人時，上訴人在電話中承認債權，且與被上
    訴人協議還款事宜，已生中斷時效之效力，故系爭債權之請
    求權未罹於時效，爰依消費借貸及債權讓與之法律關係提起
    本件訴訟，並聲明：上訴人應給付被上訴人230,427元，及
    自93年4月7日起至清償日止，按年息7%計算之利息，暨其逾
    期在6個月以內者，按約定利率10%，超過6個月部分，按約
    定利率20%計付違約金。
三、上訴人於原審聲明請求駁回被上訴人之訴，並答辯略以：
    上訴人自92年12月間起即因無力清償其對中國信託銀行之上
    開債務而停止還款，迄上訴人於108年12月間收受被上訴人
    聲請本院核發之支付命令為止，上訴人未曾受銀行催繳或通
    知，依民法第125條規定，系爭債權之請求權應已因逾15年
    不行使而罹於消滅時效。
四、原審為被上訴人全部勝訴之判決，即判命上訴人給付被上訴
    人230,427元，及自93年4月7日起至清償日止，按年息7%計
    算之利息，暨其逾期在6個月以內者，按約定利率10%，超過
    6個月部分，按約定利率20%計付違約金，並對於兩造為准、
    免假執行之宣告。上訴人不服提起上訴，並聲明：(一)原判
    決廢棄。(二)上開廢棄部分，被上訴人在第一審之訴駁回。
    除引用在原審所為陳述外，另補充略以：依民法第129條第1
    項第2款規定，消滅時效因承認而中斷，此所謂承認，為認
    識他方請求權存在之觀念表示，債務人於時效完成後對於債
    務所為之承認，必須債務人為承認時已知時效完成，而仍為
    承認債務之表示，始可認為其有拋棄時效利益之默示意思表
    示，若債務人不知時效完成，對於其得享受時效利益之事實
    尚無所悉，其所為之承認，自無從推認有默示同意拋棄時效
    利益之意。而上訴人於108年3月6日與被上訴人在電話中協
    議還款事宜時，僅知悉有貸款尚未清償，惟不知系爭債權之
    請求權已罹於15年之消滅時效，亦不知得主張時效抗辯，故
     上訴人當時並無為拋棄時效利益之明示或默示意思表示。
    況被上訴人早於93年間即已受讓中國信託銀行對被上訴人之
    債權，卻遲至108年間始向上訴人催討，顯有違反誠信原則
    之重大瑕疵。
五、被上訴人則聲明請求駁回上訴，除引用原審之陳述外，並補
    充略以：被上訴人於108年3月6日致電上訴人時，上訴人既
    在電話中承認系爭債權並與被上訴人協議還款事宜，參諸最
    高法院101年度台上字第1210號判決意旨，上訴人斯時已拋
    棄其就系爭債務之時效抗辯權，嗣即不得再主張系爭債權時
    效已完成。
六、經查，上訴人前於91年間向訴外人中國信託銀行借款，嗣於
    92年12月間起逾期未償還貸款，迄今尚欠230,427元本金、
    利息及違約金未清償。又被上訴人於93年4月6日經中國信託
    銀行債權讓與而受讓前開債權，並向被告為債權讓與之通知
    等事實，有原審卷附小額信貸申請書、中國信託銀行債權讓
    與同意書、存證信函等件影本可稽，且為兩造所不爭執，應
    堪信為真實。
七、按請求權，因15年間不行使而消滅；消滅時效，自請求權可
    行使時起算，民法第125條、第128條分別定有明文。所謂請
    求權可行使時，係指行使請求權在法律上無障礙時而言，請
    求權人因疾病、權利人不在、權利存在之不知或其他事實上
    障礙，不能行使請求權者，時效之進行，不因此而受影響（
    最高法院84年度台上字第2542號判決意旨參照）。經查：
(一)本件上訴人不爭執其確積欠被上訴人系爭債權之本金、利息
    及違約金未清償，惟主張系爭債權之請求權已罹於時效而消
    滅，且其未對被上訴人拋棄其時效利益等語，被上訴人則以
    前詞置辯。查上訴人係於92年12月間逾期未清償貸款，是原
    債權人中國信託銀行就系爭債權所生本金請求權於92年12月
    間即得行使，其15年之請求權時效迄至107年12月間屆滿。
    而按債權讓與，債務人於受通知時所得對抗讓與人之事由，
    皆得以之對抗受讓人，民法第299條第1項亦有明文。所謂得
    對抗之事由，不以狹義之抗辯權為限，而應廣泛包括凡足以
    阻止或排斥債權之成立、存續或行使之事由在內，蓋債權之
    讓與，債務人既不得拒絕，自不宜因債權讓與之結果，而使
    債務人陷於不利之地位（最高法院52年台上字第1085號民事
    判例意旨參照）。是債權讓與僅變更債之主體，不影響債之
    同一性，故附隨於原債權之抗辯權，不因債權之讓與而喪失
    ，被上訴人就系爭債權既係受讓自中國信託銀行，自應繼受
    原債權人中國信託銀行之地位而同受拘束，被上訴人辯稱系
    爭債權之請求權應以其自中國信託銀行受讓系爭債權時即93
    年4月6日起算時效云云，自非可採。又查，被上訴人係遲至
    108年3月6日始以電話向上訴人催討系爭債權之本金、利息
    及違約金，並於同年11月19日向本院聲請對上訴人核發支付
    命令，請求上訴人給付系爭債權之欠款等節，既為兩造所不
    爭執，並有被上訴人之民事聲請支付命令狀所蓋本院收狀戳
    章足憑，是上訴人主張被上訴人就系爭債權所生之本金債權
    230,427元，已罹於消滅時效，即屬有據。
(二)至被上訴人雖抗辯其於108年3月6日致電上訴人時，上訴人
    已在電話中承認債權並與被上訴人協議還款事宜，已生中斷
    時效之效力云云，並於原審提出其委託之聯合財信資產管理
    有限公司人員與上訴人間之當日催討電話錄音譯文(下稱系
    爭電話錄音譯文)為證。惟按消滅時效，因債務人承認而中
    斷，民法第129條第1項第2款固有明文。然查，被上訴人對
    上訴人之系爭債權請求權時效，已於107年12月間屆滿，已
    如前述，是上訴人縱於時效完成後之108年3月6日承認其債
    務，亦非民法第129條第1項第2款所謂「承認」，而無中斷
    時效效力可言，被上訴人上開所辯，要非可採。
(三)又按主權利因時效消滅者，其效力及於從權利，民法第146
    條定有明文。此從權利自包括已屆期之遲延利息在內（最高
    法院99年度第5次民事庭會議決議參照）。又違約金與原債
    權間，是否具有從屬性，而為從權利，應視當事人之約定內
    容定之（最高法院109年度台上字第1185號判決意旨參照）
    。經查，系爭債權約定之利息請求權，係因上訴人未依約償
    還借款所生，自屬借款請求權之從權利。又查，本件違約金
    係於原約定利息以外，按本金乘上一定利率，即原利率之10
    %或20%，及逾期之長短日數，顯係依附於本金債權而生。是
    系爭債權之本金債權既已罹於時效，揆諸前揭規定及說明，
    其從權利即利息及違約金債權，自亦隨同罹於時效。
八、次按時效完成後，債務人得拒絕給付；請求權已經時效消滅
    ，債務人仍為履行之給付者，不得以不知時效為理由，請求
    返還；其以契約承認該債務或提出擔保者亦同，民法第144
    條第1項、第2項定有明文。惟按所謂承認，為認識他方請求
    權存在之觀念表示，僅因債務人一方行為而成立；而依民法
    第144條第2項後段規定，時效完成後本需以「契約」承認，
    始足生拋棄時效利益之認定，最高法院50年台上字第2868號
    判決先例認明知時效完成之事實而仍為承認行為，亦屬拋棄
    時效利益之默示意思表示，乃將對拋棄時效利益之認定，擴
    張及於債務人之一方行為即承認，是其解釋自應從嚴，俾免
    破壞原有法律體系。易言之，拋棄時效利益之默示意思表示
    ，須債務人明知時效完成之事實而仍為承認行為，始得視為
    拋棄時效利益之默示意思表示，若債務人不知時效完成，對
    於其得享受時效利益之事實尚無所悉，其所為之承認，自無
    從推認有默示同意拋棄時效利益之意。經查：
(一)依系爭電話錄音譯文，被上訴人與上訴人雙方間對話內容略
    以：「上訴人：那現在要怎麼處理呢？」、「被上訴人：那
    就看…目前這邊理賠的金額是230,427元。」、「上訴人：那
    現在是要怎麼繳呢？按月攤？」、「被上訴人：看你阿，你
    如果說你要按月攤，我可以幫你做申請按月攤。如果說你可
    以做一次償還的話，我們可以幫你申請做減免。」、「上訴
    人：阿如果按月攤一個月要攤多少？」、「被上訴人：你的
    能力一個月可以繳多少？」、「上訴人：一個月大概幾千塊
    吧。」、「被上訴人：…你的能力一個月可以繳到5000塊嗎
    ？」、「上訴人：大概4000塊而已。三、四千」、「被上訴
    人：好，那一個月繳4000塊，…如果說你今天要做分期的部
    分，可能會酌加一點利息。」、「上訴人：利息是多少呢？
    」、「被上訴人：酌加一點，可能幫你爭取用個整數，幫你
    用25萬讓你償還，慢慢繳一個月4000塊把它繳完，這是一個
    方式，或者說你可以跟親戚朋友籌借一筆款項，說不定這個
    款項可能以17、18萬可以一次把它處理掉。」、「上訴人：
    好，那我回來跟我那個…回來跟那個問問看，看有沒有辦法
    那個。」等語（見原審卷第95至97頁），而遍觀上開對話內
    容，上訴人雖未否認確積欠被上訴人貸款債務未清償，然並
    未有任何知悉系爭債權之請求權已罹於時效之表示，被上訴
    人亦未曾提及關於時效之事，自難認上訴人已知系爭債權請
    求權業已時效完成，而仍為承認債務之意思表示。再查，兩
    造在被上訴人上開催收電話中，就系爭債權將來如何清償並
    未達成合意乙節，為兩造於所不爭執（見本院110年3月8日
    言詞辯論筆錄），自亦無從認定兩造就上訴人如何清償系爭
    債權之欠款有意思表示合致，而構成民法第144條第2項後段
    以契約承認債務之要件，並生以上訴人契約承認債務之效力
    。準此，上訴人並未有明示或已知時效完成而默示拋棄本件
    時效利益之意思表示，尚難認係時效完成後，對時效利益之
    拋棄或有默示承認行為，自不影響其事後為時效消滅抗辯之
    權利。此外，被上訴人亦未提出其他證據，證明上訴人於明
    知系爭債權之請求權時效完成後，仍為承認之意思表示，則
    被上訴人僅以上訴人與被上訴人曾於108年3月6日間以電話
    聯繫協議還款事宜為由，抗辯上訴人對於前開債權已罹於時
    效之請求權為承認，自屬拋棄時效利益云云，即非可採。
(二)從而，被上訴人未能證明上訴人明知系爭債權請求權之時效
    已完成而仍為承認，或兩造就上訴人如何清償系爭債權之欠
    款有意思表示合致而符合以契約承認債務之要件，故被上訴
    人之系爭債權請求權既已罹於時效，上訴人於本院亦提出時
    效抗辯拒絕給付，則被上訴人請求上訴人給付系爭債權之本
    息及違約金，自屬無據。
九、綜上所述，被上訴人對上訴人之系爭債權請求權已罹於時效
    而消滅。從而，被上訴人依消費借貸及債權讓與之法律關係
    ，請求上訴人給付230,427元，及自93年4月7日起至清償日
    止，按年息7%計算之利息，暨其逾期在6個月以內者，按約
    定利率10%，超過6個月部分，按約定利率20%計付違約金，
    為無理由，應予駁回。原審未及審酌上訴人未對被上訴人拋
    棄其時效利益，上訴人於原審提出之時效抗辯為有理由，乃
    遽為上訴人敗訴之判決，並依職權宣告假執行，容有未洽，
    上訴意旨指摘原判決不當，求予廢棄改判，為有理由，爰由
    本院予以廢棄，改判如主文第2項所示。
十、本件事證已臻明確，兩造其餘攻擊防禦方法及所提證據，經
    核與判決之結果不生影響，爰不逐一論述，併此敘明。
十一、據上論結，本件上訴為有理由，依民事訴訟法第436條之1
     第3項、第450條、第78條，判決如主文。
中　　華　　民　　國　　110 　年　　4 　　月　　 6　　日
                  民事庭審判長法  官  黃梅淑
　　　　　　　　　　　　　　　法  官  王翠芬
　　　　　　　　　　　　　　　法  官  姚貴美
以上正本係照原本作成。
本件判決不得上訴。 
中　　華　　民　　國　　110 　年　　4 　　月　　 6　　日
                              書記官　湯惠芳